【裁判字號】    99,訴,129
【裁判日期】    991109
【裁判案由】    殺人未遂
【裁判全文】
臺灣臺東地方法院刑事判決               99年度訴字第129號
公  訴  人  臺灣臺東地方法院檢察署檢察官  
被      告  丙○○
選任辯護人  吳漢成律師
上列被告因殺人未遂案件，經檢察官提起公訴（99年度偵字第
455號），本院判決如下：
    主  文 
本件公訴不受理。
    理  由                                              
一、公訴意旨略以：被告丙○○於民國99年1月17日凌晨1時許，
    在臺東縣臺東市○○路○段59巷8號4樓之9（為案外人顏義政
    、乙○○合租之居處）客廳，與告訴人即顏義政之友人甲○○發生口角，竟基於殺人之犯意，至廚房拿起1把菜刀返回
    客廳，對告訴人揚言：「我要給你死」等語後，跳上客廳桌
    上，以右手持用上開菜刀砍向告訴人左頸部，因告訴人以手
    抵擋而未遂，惟告訴人左頸部仍因此受有約13公分長、2至4
    公分深之刀割撕裂傷，案經告訴人提出告訴，因認被告涉有
    刑法第271條第2項、第1項之殺人未遂罪嫌云云。
二、按被告以外之人於審判外之言詞或書面陳述，除法律有規定
    者外，不得作為證據，刑事訴訟法第159條第1項定有明文。
    經查：
（一）復按被告以外之人於審判外之陳述，雖不符同法第159條
      之1至第159條之4之規定，而經當事人於審判程序同意作
      為證據，法院審酌該言詞陳述或書面陳述作成時之情況，
      認為適當者，亦得為證據；又當事人、代理人或辯護人於
      法院調查證據時，知有第159條第1項不得為證據之情形，
      而未於言詞辯論終結前聲明異議者，視為有前項之同意，
      刑事訴訟法第159條之5定有明文。考其立法意旨在於傳聞
      證據未經當事人之反對詰問予以核實，原則上先予排除。
      惟若當事人已放棄反對詰問權，於審判程序中表明同意該
      等傳聞證據作為證據；或於言詞辯論終結前未聲明異議，
      基於尊重當事人對傳聞證據之處分權，及證據資料愈豐富
      ，愈有助於真實發見之理念，且強化言詞辯論主義，使訴
      訟程序得以順暢進行，上開傳聞證據亦均具有證據能力。
      而所謂「審酌該陳述作成時之情況，認為適當」者，係指
      依各該審判外供述證據製作當時之過程、內容、功能等情
      況，是否具備合法可信之適當性保障，加以綜合判斷而言
      （最高法院94年度臺上字第3277號判決可資參照）。經查
      ，本判決下列所引用除證人即告訴人甲○○、丁○○、乙○○先後於警詢中所為之證言，業經辯護人於本院準備程
      序及審理期日中否定其等證據能力（詳如下述），其餘各
      該被告以外之人所為審判外之陳述以及其他書面陳述，雖
      均屬傳聞證據，且查無符合同法第159條之1至第159條之4
      等情形，惟當事人於本院準備程序及審判期日中就證據能
      力部分均表示無意見而不予爭執，且迄至言詞辯論終結前
      ，當事人知悉有同法第159條第1項不得為證據之情形，猶
      未再聲明異議，本院審酌上開證據資料製作時之情況，並
      無違法不當（例如：該違背法定程序屬證據相對排除法則
      ，且情節重大）及證明力明顯過低之瑕疵，亦認為以之作
      為證據應屬適當，依刑事訴訟法第159條之5規定，認上揭
      證據資料均有證據能力。
（二）又按被告以外之人於檢察事務官、司法警察官或司法警察
      調查中所為之陳述，與審判中不符時，其先前之陳述具有
      較可信之特別情況，且為證明犯罪事實存否所必要者，得
      為證據，刑事訴訟法第159條之2定有明文。揆其立法旨意
      ，乃被告以外之人於檢察事務官、司法警察（官）調查中
      之陳述，性質上屬傳聞證據，違背直接審理及言詞審理原
      則，原則上不認其具證據能力，惟依同法第228條第2項及
      法院組織法第66條之3第1項第2款之規定，檢察事務官有
      調查犯罪、蒐集證據、詢問告訴人、告發人、證人或鑑定
      人之權限，刑事訴訟法第229條至第231條之1亦規定司法
      警察（官）具有調查犯罪嫌疑人犯罪情形及蒐集證據等職
      權，如將其等調查所得證據資料逕予排除，亦有違實體真
      實發見之訴訟目的，是被告以外之人於審判中，以證人身
      分依法定程序到場具結陳述，並接受被告之詰問，而其陳
      述與先前在檢察事務官、司法警察（官）調查中所為之陳
      述不符，或到庭後因身心壓力於訊問或詰問時無法為完全
      之陳述或拒絕，而其先前之陳述，具有較可信之特別情況
      ，且為證明犯罪事實存否所必要者，例外認有證據能力。
      至於被告以外之人未於審判中，以證人身分依法定程序到
      場具結陳述，並接受被告之詰問，又無同法第159條之3、
      第159條之5所規定情形者，則其於檢察事務官或司法警察
      （官）調查中所為之陳述，縱具有特別可信之情況，且為
      證明犯罪事實存否所必要者，仍不符上開規定，而無證據
      能力。其所謂「與審判中不符」，係指該陳述之主要待證
      事實部分，自身前後之供述有所不符，導致應為相異之認
      定，故應就前後階段之陳述為整體判斷，以決定其間是否
      具有實質性差異，例如先前之陳述詳盡，於後簡略，甚至
      改稱忘記、不知道或有正當理由而拒絕陳述（例如經許可
      之拒絕證言）等實質內容已有不符者，惟毋須針對全部陳
      述作比較，部分陳述如有不符，亦屬之。而所謂「具有較
      可信之特別情況」（即學理上所稱之「特信性」），係指
      其陳述與審判中之陳述交叉比較，就陳述是否出於供述者
      之真意、其心理狀態是否健全、有無其他訴訟關係人在場
      、有無違法取供之外力干擾（例如詢問有無出於不正方法
      、陳述是否出於非任意性、有無違反法定障礙事由期間不
      得詢問及禁止夜間詢問之規定、詢問時是否踐行告知義務
      、該等筆錄之記載與錄音或錄影內容是否相符等筆錄作成
      之外部情況）等程序上信用性為判斷，從其陳述時之各種
      外部客觀之環境或條件等狀況予以觀察，先前之陳述係在
      有較可信為真實之特別情況下所為，足以令人相信該陳述
      係屬虛偽之危險性，較諸審判中經反對詰問可信性擔保之
      陳述為低者，例如先前之陳述係出於自然之發言，審判階
      段則受到外力干擾，或供述者因自身情事之變化（例如性
      侵害案件，被害人已結婚，為婚姻故乃隱瞞先前事實）等
      情形均屬之，故應就調查筆錄製作之原因、過程、功能及
      其他各種外部情況等，加以觀察其信用性，據以判斷該項
      傳聞證據是否有特別可信之情況而例外具有證據能力，此
      係傳聞證據例外取得證據能力之特別要件，與一般供述證
      據必須具備「任意性」之證據能力要件有別，亦非屬「憑
      信性」之證據證明力問題，故被告以外之人於檢察事務官
      、司法警察（官）調查中所為與審判中不符之陳述，縱係
      出於自由意思，然仍必須具備「較為可信之特別情況」及
      「證明犯罪事實存否所必要」之要件，始能採為證據，不
      得泛以被告以外之人先前在調查中所為與審判中不符之陳
      述係出於其自由意思，即謂已具備特信性要件，而承認其
      證據能力。至所謂「證明犯罪事實存否所必要者」（即學
      理上所稱之「必要性」），乃指就具體個案案情及相關證
      據予以判斷，其主要待證事實或與犯罪事實存否相關之事
      實存在或不存在，已無從再由同一供述者取得與先前相同
      之陳述內容，縱以其他證據替代，亦無由達到同一目的，
      而有利用原先陳述之必要者而言（最高法院96年度臺上字
      第7370號、98年度臺上字第58號、第3011號、第4245號及
      99年度臺上字第3579號判決意旨可資參照）。經查，證人
      甲○○、丁○○及乙○○先後於警詢中所為之證言（見警
      卷第1至6、15至24頁），均係被告以外之人於審判外之言
      詞陳述，依刑事訴訟法第159條第1項之規定，除符合同法
      第159條之1至第159條之4之規定外，原則上並無證據能力
      ，而被告於本院準備程序及審理期日中，就上開供述之證
      據能力均已提出異議，而證人甲○○、丁○○及乙○○於
      警詢中所為之陳述與本院審理中之證述雖有諸多不符，且
      該等事項要屬證明公訴意旨所指犯罪事實成立不可或缺之
      證據資料，自具有必要性，惟就其等於調查中之陳述是否
      具備「較可信之特別情況」乙節，經本院審酌上開證人前
      後陳述時之外部客觀之環境及條件等狀況，認其等先前於
      警詢中所為之陳述，尚乏證據顯示其等係在較可信為真實
      之特別情況下所為，且此項陳述係屬虛偽之危險性較諸審
      判中經反對詰問可信性擔保之陳述為高，核與刑事訴訟法
      第159條之2所定情形未盡相合，復查無其他得例外取得證
      據能力之法律依據，揆諸上揭規定，此項證據方法自應予
      以排除，而不具有證據能力，惟得資為用以爭執渠等其餘
      供述證據證明力之彈劾證據。
（三）再按被告以外之人於偵查中向檢察官所為之陳述，除顯有
      不可信之情況者外，得為證據，刑事訴訟法第159條之1第
      2項定有明文。考其立法意旨，被告以外之人於偵查中向
      檢察官所為之陳述，性質上固屬傳聞證據，惟檢察官代表
      國家偵查犯罪、實施公訴，依法有訊問被告、證人及鑑定
      人之職權，證人、鑑定人且須具結，而實務運作時，偵查
      中檢察官向被告以外之人所取得之陳述，原則上均能遵守
      法律規定，不致違法取供，其可信性極高，為兼顧理論與
      實務，除顯有不可信之情況者外，得為證據。又刑事被告
      之詰問權，係指訴訟上被告有在審判庭盤詰證人之權利；
      偵查中檢察官訊問證人，旨在蒐集被告犯罪證據，以確認
      被告嫌疑之有無及內容，與審判中透過當事人之攻防，經
      由詰問程序調查證人以認定事實之性質及目的有別。偵查
      中辯護人僅有在場權及陳述意見權，此觀同法第245條第2
      項前段之規定甚明；檢察官訊問證人並無必須傳喚被告使
      其得以在場之規定，同法第248條第1項前段規定「如被告
      在場者，被告得親自詰問」，故祇要被告在場而未經檢察
      官任意禁止者，即屬已賦予其得詰問證人之機會，被告是
      否親自詰問，在所不問；同條第2項前段規定「預料證人
      於審判時不能訊問者，應命被告在場」，就訊問證人時應
      否命被告在場，則委之於檢察官之判斷。凡此，均尚難謂
      係檢察官訊問證人之程序必須傳喚被告使其得以在場之規
      定，自不發生在偵查中應行交互詰問（或經被告為反對詰
      問）之問題。況此未經被告詰問之被告以外之人於偵查中
      向檢察官所為之陳述，被告於審判中非不得放棄對原供述
      人之反對詰問權，同法第288條第2項前段規定「審判長對
      於準備程序中當事人不爭執之被告以外之人之陳述，得僅
      以宣讀或告以要旨代之」，即明斯旨。從而，該未經被告
      詰問之被告以外之人於偵查中向檢察官所為之陳述，依同
      法第159條第1項、第159條之1第2項之規定，除顯有不可
      信之例外情況外，原則上為「法律規定得為證據」之傳聞
      例外，依其文義解釋及立法理由之說明，並無限縮於檢察
      官在偵查中訊問證人之程序，應已給予被告或其辯護人對
      該證人行使反對詰問權者，其陳述始有證據能力之可言。
      然為未經完足調查之證據。當事人對於詰問權既有處分之
      權能，則此項詰問權之欠缺，非不得於審判中由被告行使
      以補正，而完足為經合法調查之證據。又同法第159條之1
      第2項所謂顯有不可信之情況，既涉證據能力有無之判斷
      ，應指證人等被告以外之人陳述時，外在環境是否存在顯
      然足以影響其意思自由之不當外力及陳述之人是否對於所
      言之法律效果顯然存有誤解而言，尚不包含偵查中檢察官
      訊問證人，未經被告親自詰問，或因被告不在場而未給予
      其詰問之機會者，亦不包括對於證人等供述內容憑信性等
      證據證明力評價之判斷，亦即指該不可信情形甚為顯著了
      然者為限，此固非以絕對不須經調查程序為條件，然須從
      卷證本身，綜合訊問時之外部情況，例如是否踐行偵查中
      調查人證之法定程序等，為形式上之觀察或調查，即可發
      現，無待進一步為實質調查之情形而言，否則即將證據能
      力與有待法院綜合全辯論意旨及調查證據所得而依法認定
      之證明力判斷混為一談（最高法院98年度臺上字第7832號
      、第6449號、97年度臺上字第1655號、第405號及96年度
      臺上字第5684號判決要旨可資參照）。經查，證人甲○○
      、丁○○及乙○○先後於偵查中向檢察官所為之證言（見
      偵卷第15至19頁），均經檢察官諭知證人有具結義務及偽
      證處罰，並命其等立於證人地位朗讀結文，供前具結擔保
      證言之真實性後，於檢察官面前出於自由意識而完整、連
      續陳述親身經歷，並於訊畢交付閱覽而經其等簽名，且依
      筆錄之記載並無不能自由陳述或其他非法、不當之取證情
      形，核無顯不可信之情形，觀諸被告於本院審理程序中均
      不爭執其證據能力，迄今亦未具體指明上開證言有何顯不
      可信之情況，是依刑事訴訟法第159條之1第2項之規定，
      應認均有證據能力。嗣於本院審理中亦經傳喚證人甲○○
      、丁○○及乙○○到庭具結作證，已賦予被告對質詰問之
      機會，並由本院直接觀察證人供述時之神情、語調及態度
      等，憑以究明該項供述證據之憑信性。再上開證人之偵訊
      筆錄於本院審理時，業經本院逐一提示並告以要旨，使當
      事人及辯護人均能澈底瞭解該等證據之形貌或內容、意涵
      後，分別由檢察官及被告逐一表示意見而為充分之辯論，
      此有本院99年10月26日審判筆錄在卷可按。準此，上揭證
      人於檢察官面前所為之陳述均有證據能力，並經本院合法
      調查，引用其等證詞作為證據自屬適當，均得採為認定被
      告本案犯罪事實存否之證據。
（四）另按除顯有不可信之情況外，從事業務之人於業務上或通
      常業務過程所需製作之紀錄文書、證明文書得為證據，刑
      事訴訟法第159條之4第2款定有明文。考其立法意旨，被
      告以外之人於業務上或通常業務過程所需製作之紀錄文書
      、證明文書，性質上固屬傳聞證據，惟該等文書為從事業
      務之人，於通常業務過程不間斷、有規律而準確之記載，
      且大部分紀錄係完成於業務終了前後，無預見日後可能會
      被提供作為證據之偽造動機，其虛偽之可能性小，除非該
      等紀錄文書或證明文書有顯然不可信之情況，否則有承認
      其為證據之必要。而醫師執行醫療業務時，不論患者係因
      病尋求診療，或因特殊目的而就醫，醫師於診療過程中，
      應依醫師法第12條之規定製作病歷，此一病歷之製作，乃
      屬醫師於醫療業務上所須製作之紀錄文書，而且醫師每一
      接續看診行為所構成之醫療業務行為，其中縱有因供作日
      後訴訟上之證明之特定目的使用，例如患者被毆傷而尋求
      醫師之治療，對醫師而言，仍屬其醫療業務行為之一部分
      ，自應依法製作病歷，則該病歷仍屬從事醫療業務之人，
      於例行性之診療過程中，依據實際診斷結果而製作之紀錄
      文書，與通常之醫療行為所製作之病歷無殊，自屬刑事訴
      訟法第159條之4第2款所稱從事業務之人於業務上所須製
      作之紀錄文書；而診斷證明書，乃從事醫療業務之醫師，
      據其業務上過程所製作之病歷紀錄製作而成之證明文書，
      自仍屬本條項之證明文書（最高法院99年度臺上字第1391
      號判決亦同此意旨）。經查，卷附財團法人臺東基督教醫
      院99年7月8日東基信字第099353號函所檢附之告訴人急診
      病歷、入出院病歷摘要（見本院卷第24頁至第27頁背面）
      ，均係醫師就其親身見聞病患傷勢、診斷治療病患結果所
      出具之紀錄文書；而卷附臺東基督教醫院99年1月19日診
      斷證明書（見警卷第28頁），乃從事醫療業務之醫師，據
      其業務上過程所製作之病歷紀錄製作而成之證明文書；而
      依醫師法第17條規定，醫師如無法令規定之理由，不得拒
      絕診斷書之交付。且若出具與事實不符之診斷書，依同法
      第28條之4之規定，處新臺幣10萬元以上50萬元以下罰鍰
      ，得併處限制執業範圍、停業處分1個月以上1年以下或廢
      止其執業執照；情節重大者，並得廢止其醫師證書，其處
      分非輕，醫師出具時當知所慎重，是其真實性極高。此外
      ，復查該等文書並未存有詐偽或虛飾情事而有顯不可信之
      情況，本院審酌該等書面陳述作成時，製作人應無受人情
      施壓或干擾，亦無任何不當取證之情事，依法均有證據能
      力。
（五）至卷附現場照片12張（見警卷第30至35頁），均係以科學
      方法之方式拍攝記錄所留存之現場影像，固具文書證據之
      外觀，然其等並未存在因「知覺」、「記憶」、「表達」
      及「真誠」等供述要素所可能產生錯誤或扭曲之情形，非
      屬供述證據，而為調查犯罪所得之證物，均應無傳聞法則
      之適用。而上開照片均係於案發後所拍攝，復查卷內現存
      事證均無積極證據足以懷疑或證明上揭照片有經偽造、變
      造或違法取得之情形，且與本件訴訟上之待證事實具有相
      當之關聯性，再經本院依法定調查證據程序提示被告及其
      選任辯護人辨識無訛，自均具證據能力。
三、次按犯罪事實應依證據認定之，無證據不得認定犯罪事實；
    又不能證明被告犯罪者，應諭知無罪之判決，刑事訴訟法第
    154條第2項、第301條第1項分別定有明文。而犯罪事實之認
    定，應憑真實之證據，倘證據是否真實尚欠明確，自難以擬
    制推測之方法，為其判斷之基礎；認定犯罪事實所憑之證據
    ，雖不以直接證據為限，間接證據亦包括在內；然而無論直
    接或間接證據，其為訴訟上之證明，須於通常一般之人不致
    有所懷疑，而得確信其為真實之程度者，始得據為有罪之認
    定，倘其證明尚未達到此一程度，而有合理之懷疑存在時，
    即無從為有罪之認定（最高法院53年臺上字第656號及76年
    臺上字第4986號判例可資參照）。再按告訴人、證人之陳述
    有部分前後不符，或相互間有所歧異時，究竟何者為可採，
    法院仍得本其自由心證予以斟酌，非謂一有不符或矛盾，即
    應認其全部均為不可採信；尤其關於行為動機、手段及結果
    等之細節方面，告訴人或證人之指陳，難免故予誇大，證人
    之證言，有時亦有予渲染之可能；然其基本事實之陳述，若
    果與真實性無礙時，則仍非不得予以採信，然如不一致部分
    之陳述已足以影響犯罪事實之認定，該不一致之陳述，在無
    其他補強證據以擔保其指證確有相當之真實性，而為通常一
    般人均不致有所懷疑者，自不得遽採為認定犯罪之證據（最
    高法院52年臺上字第1300號判例要旨可資參照）。又按殺人
    與傷害致死之區別，應以有無殺意為斷，其受傷之多寡及是
    否為致命部位，輕重如何，雖可藉為認定有無殺意之參考，
    究不能據為絕對標準（最高法院18年上字第1309號、19年上
    字第718號判例可資參照）。再按殺人未遂之成立，以有殺
    害他人生命之故意，著手於殺人之實行而未發生死亡之結果
    為要件，倘無使人喪失生命之故意，僅在使其身體、健康受
    到傷害，則為傷害罪。故殺人未遂、傷害之區別，端賴行為
    人行為時究出於殺人或傷害之犯意而定；至殺人犯意之存否
    ，固係隱藏於行為人內部主觀之意思，被害人傷痕之多寡、
    受傷處所是否為致命部位、傷勢輕重程度、加害人下手情形
    、使用之兇器種類、與被害人曾否相識、有無宿怨等情，雖
    不能執為區別殺人與傷害之絕對標準，然仍非不得盱衡審酌
    事發當時情況，深入觀察行為人與被害人平日之關係、衝突
    之起因、行為當時所受之刺激，視其下手情形、力道輕重、
    砍向部位之手段，佐以其所執兇器、致傷結果、雙方武力優
    劣暨行為後之情狀予以綜合觀察，由法院本於職權審酌行為
    人事前之仇隙是否足以引起其殺人之動機，行為當時之手段
    是否猝然致被害人難以防備，攻擊時之力勁是否猛烈足資使
    人斃命，被害人之傷勢如何，攻擊後之後續動作是否意在取
    被害人性命等一切客觀狀態及行為之每一細節（例如事前準
    備行為、事中實施行為及事後善後行為），據為論斷行為人
    內心主觀之犯意，而此一主觀犯意要件，既關係罪責之成立
    與否，自應憑證據予以證明，不容有任何合理懷疑存在。
四、公訴意旨認被告丙○○涉有殺人未遂罪嫌，無非係以被告於
    警詢及偵查中不利於己之陳述、證人甲○○於警詢及偵查中
    之指述、證人丁○○、乙○○於警詢及偵查中之證述、刑案
    現場測繪圖、臺東縣警察局臺東分局馬蘭派出所扣押物品目
    錄表、現場照片12張、財團法人臺東基督教醫院診斷證明書
    為其主要論據。訊據被告固不否認於上揭時、地與告訴人發
    生口角，進而持刀傷及告訴人頸部，致告訴人受有左頸部刀
    割撕裂傷約13公分長、2至4公分深之傷害等事實，惟堅詞否
    認有何殺人未遂犯行，辯稱：其於上揭時、地飲酒後，意識
    及判斷能力均因酒精作用顯著降低，因擔心遭受告訴人之攻
    擊，始持刀揮砍以求自衛，惟見告訴人受傷後，旋即罷手而
    未繼續追砍，絕無置告訴人於死地之意等語；而辯護人則為
    被告辯稱：被告僅因細故與告訴人發生爭執，實難想像有何
    非取告訴人生命不可之動機，而被告持刀傷及告訴人後，告
    訴人既未受有嚴重傷勢，且被告亦旋即罷手放下利刃，未見
    有何追砍之後續動作，顯見被告自始即無殺害告訴人之犯意
    ，何況被告係因見告訴人身材壯碩，始持刀自衛，自有行使
    正當防衛權之客觀情事。經查：
（一）被告於上揭時、地與告訴人發生口角，進而持刀傷及告訴
      人頸部，致告訴人受有左頸部刀割撕裂傷約13公分長、2
      至4公分深之傷害等情，除為被告所不否認外（見警卷第
      11至14頁、偵卷第15、18頁及本院卷第100頁背面），亦
      據證人甲○○、丁○○及乙○○分別於偵查及本院審理中
      結證明確（見偵卷第15至19頁及本院卷第57頁背面至第74
      頁）。而告訴人受有左頸部刀割撕裂傷約13公分長、2 至
      4公分深之傷害，亦有臺東基督教醫院99年1月19日診斷證
      明書、99年7月8日東基信字第099353號函所檢附之告訴人
      急診病歷及入出院病歷摘要等件附卷為憑（見警卷第28頁
      、本院卷第24頁至第27頁背面）。此外，並有刑案現場測
      繪圖、臺東縣警察局臺東分局馬蘭派出所扣押物品目錄表
      及刑案現場照片12張等件在卷可稽（見警卷第25、29、30
      至35頁），此部分事實，首堪認定。
（二）又被告持刀揮砍告訴人頸部成傷後，怔立原地，未見有何
      緊追不捨、揮刀追趕或叫囂之後續行為，而證人丁○○雖
      奪刀未果，然因被告自行將上開菜刀丟棄在該處客廳桌面
      ，旋由證人丁○○撥打電話求援，並將該菜刀藏匿他處等
      情，業據證人甲○○、丁○○及乙○○於本院審理中結證
      明確（見本院卷第58至60頁、第65頁背面、第73頁背面）
      ，顯見被告並非刻意持刀朝告訴人頸部或身體某特定部位
      猛力揮砍，且在意識到傷及告訴人頸部後，旋即罷手，未
      有進一步持刀砍殺告訴人之動作，過程中亦無對告訴人趕
      盡殺絕之舉；而被告持刀砍傷告訴人所使用之菜刀1把，
      刀柄長度為13.8公分，屬塑膠材質；刀刃部分前尖後寬，
      長約16.5公分、刀背長約12公分、最寬處約6公分，屬金
      屬材質，質地堅硬、刀鋒銳利等情，業經本院於99年10月
      26日審理中當庭勘驗無訛，製有勘驗筆錄1份在卷可稽（
      見本院卷第101頁），是若持之施以不法腕力揮擊他人身
      體，在客觀上當足以危害生命安全。準此，倘被告於案發
      當時果有殺害告訴人或使渠受重傷之意，衡諸常情，被告
      正值壯年且手持利刃，其於告訴人所受傷害乃人之生命要
      害部位，並處於手無寸鐵、受傷無還擊能力，亦無可供求
      援之人在場之客觀狀態下，自可持刀持續朝告訴人遍佈動
      脈及氣管之頸部或其他致命要害部位揮砍，以達置告訴人
      於死之目的，而面對證人丁○○出手奪刃，理應有更激動
      之情緒反應及積極之揮砍追殺動作，致令告訴人受有更大
      之傷害結果，當不致於在單次持刀砍及告訴人頸部之舉動
      後，旋即採取作罷其殺害行為之消極態度，自行放棄行兇
      武器，並與告訴人同處一室，任由在場之人撥打電話求援
      ，顯見被告並無蓄意執利刃針對告訴人之頸部要害迭次猛
      砍毆擊情事，自不能僅憑告訴人受傷之處適為人體重要部
      位之頸部，執為被告當時具有殺人或使人受重傷故意之論
      據。
（三）另被告持刀傷及告訴人頸部後，告訴人旋於99年1月17日
      凌晨1時45分許，經救護車載往臺東基督教醫院急診救治
      ，自行步入醫院，經醫師檢查診斷結果，告訴人受有左頸
      部刀割撕裂傷約13公分長、2至4公分深之傷害，惟尚未達
      使其身體或健康有重大不治或難治之程度，而告訴人就診
      時意識狀態清醒，呼吸順暢，生命徵象尚稱穩定，體溫37
      度，脈博每分鐘116次，呼吸每分鐘20次，血壓124／67毫
      米汞柱，迨至翌（18）日出院接受門診追蹤等情，此有財
      團法人臺東基督教醫院99年7月8日東基信字第099353號函
      所檢附之告訴人急診病歷及入出院病歷摘要等件在卷為憑
      （見本院卷第24頁至第27頁背面），足認告訴人因被告持
      刀由上往下揮砍所受之刀割撕裂傷雖位在頸部之要害部位
      ，然依告訴人所受之傷勢僅有一處，而告訴人遭被告揮砍
      成傷送醫之際，尚能自行步入醫院，意識猶屬清醒，身體
      狀況尚屬正常，迄今未見告訴人身體因此留下重大不治或
      難治之傷害，且於當日就醫進行傷口縫合手術後，旋即於
      翌日出院各情以觀，足認告訴人遭被告持刀揮砍後，除受
      有上開傷害之結果外，並未因上開傷害之結果致其內在之
      人體其他重要器官諸如各式臟器因此受損或有嚴重危及告
      訴人生命安全之相關傷勢，而未達毀敗或嚴重減損其身體
      機能，抑或留下重大不治或難治之傷勢，告訴人所受傷勢
      之程度僅屬普通傷害之範疇；而醫院之急救措施亦僅係縫
      合上開傷口並施以包紮，尚無對告訴人為進一步之手術等
      醫療措施，告訴人亦未因上開傷害之結果致其失血過多而
      有意識模糊之情。至本院依職權函詢臺東基督教醫院，該
      院雖函覆以：告訴人於99年1月17日先至急診縫合，然因
      傷勢過深，出血無法止，故再入開刀房行清瘡縫合術，非
      因告訴人下床舉動，乃因起初之傷過深等情，固有財團法
      人臺東基督教醫院99年9月13日東基信字第099482號函及
      所檢附之告訴人99年9月9日診斷證明書等件在卷可稽（見
      本院卷第85至86頁）；惟徵諸告訴人於本院審理中尚且陳
      稱：其因聽聞被告與其家人在醫院發生口角爭執，態度惡
      劣，毫無悔意，旋即衝出病房要找被告理論，雖未再與他
      人發生拉扯或讓傷口再次受創，惟因情緒過度激動，始造
      成傷口裂開等語明確（見本院卷第69、98至99頁），堪信
      告訴人當時所受傷勢尚非十分嚴重，並無導致渠生命立即
      危險之存在，是被告雖有持刀揮砍告訴人之舉，惟其下手
      狀況尚非兇殘，自難遽認被告主觀上確有致告訴人於死之
      犯意。
（四）再被告與告訴人並無恩怨或債務糾紛，平日亦乏互動乙節
      ，業據告訴人及被告陳明在卷（見本院卷第57頁背面、第
      101頁背面）；而當人飲酒後，若以呼氣酒精濃度測試器
      測得之濃度達到每公升0.25毫克者，有輕度協調功能降低
      之現象；每公升達0.5毫克者，有反應較慢、感覺減低、
      影響駕駛等現象，業經行政院國軍退除役官兵輔導委員會
      臺北榮民總醫院88年8月5日（88）北總內字第26868號函
      闡釋綦詳。查被告行為後，於同日凌晨3時20分許，經警
      測得其呼氣酒精濃度已達每公升0.49毫克乙情，業經被告
      供明在卷（見警卷第8、14頁），是被告當時之精神狀況
      受酒精作用，應有思考、個性改變，甚或精神混惑不清晰
      之現象，而證人甲○○於本院審理中亦證稱：被告於案發
      前曾飲酒之事實（見本院卷第59頁）；衡之一般人處於酒
      醉之狀態下，其行為難免有脫序之情形，而被告於案發當
      日係因在友人住處客廳內飲酒後，趨前質問告訴人為何經
      常與其友人玩牌，並要求告訴人離開現場，而與告訴人發
      生口角衝突，惟被告並未遭受重大且無法忍受之刺激乙節
      ，此據證人丁○○於偵查及本院審理中證述明確（見偵卷
      第17頁及本院卷第64頁至第64頁背面），核與證人甲○○
      於偵查及本院審理中結證所陳相符（見偵卷第19頁及本院
      卷第58頁），則被告於飲酒後意識及判斷能力均因酒精作
      用顯著降低之際，持刀朝告訴人揮砍，是否本即要針對告
      訴人之頸部位置予以攻擊，抑或僅係朝告訴人之不特定身
      體部位揮砍，而砍中告訴人頸部，均非無可能，是被告容
      或係因一時氣憤始持刀揮砍，縱令其於持刀揮砍前，曾以
      臺語對告訴人恫稱：「給你死」等語，惟參以被告斯時飲
      酒後之情緒狀況，再依被告與告訴人雙方平日之關係及衝
      突之發生原因以觀，其等事發前既無特殊之交情，亦無深
      仇巨恨，堪認被告係因一時氣憤習慣性脫口而出之宣洩、
      威嚇、助勢等情緒性言詞，並非被告內心即有置告訴人非
      死不可之意欲與決意，而其持刀傷害告訴人之目的，不過
      係因其處於酒醉狀態下之脫序行為，是其僅因偶發衝突而
      臨時起意持刀朝告訴人揮砍，實難認被告有何戕害告訴人
      生命或使渠受重傷之動機或必要情狀。
（五）至告訴人於本院審理中固證稱：其如未加抵抗，可能就躺
      在殯儀館乙節（見本院卷第59頁背面）。惟按告訴人、證
      人之陳述有部分前後不符，或相互間有所歧異時，究竟何
      者為可採，法院仍得本其自由心證予以斟酌，非謂一有不
      符或矛盾，即應認其全部均為不可採信；尤其關於行為動
      機、手段及結果等之細節方面，告訴人、證人之指陳，難
      免故予誇大，證人之證言，有時亦有予渲染之可能；然其
      基本事實之陳述，若果與真實性無礙時，則仍非不得予以
      採信（最高法院74年臺上字第1599號判例可資參照）。經
      查，告訴人於送醫急診救治時，因聽聞被告與其家人發生
      口角爭執，旋即衝出病房要找被告理論，惟因情緒過度激
      動，造成傷口再次裂開乙情，業經告訴人於本院審理中證
      述明確（見本院卷第69、98至99頁），核與證人丁○○於
      本院審理中證稱：告訴人送醫急救後，原本不願擴大事端
      ，然因被告與告訴人家屬發生爭執，始向警方表明係遭被
      告持刀揮砍成傷等語大致相符（見本院卷第65頁）；復經
      檢察官質以其為何表示可能躺在殯儀館乙事，證人甲○○
      亦證稱：其係因醫生表示如果被告再砍深一點，其將無法
      存活，而基於個人感覺所為之陳述等語（見本院卷第59頁
      背面），是證人甲○○或因被告毫不在乎之態度，提及受
      害經過之陳述自難掩激動情緒，故對受害經過難免有誇大
      渲染之嫌，尚無從依告訴人之片面主觀臆測推論之詞，即
      為不利於被告之認定。
（六）綜上所述，被告雖持刀揮砍告訴人之身體，致告訴人受有
      上開傷害之結果，已如上述，惟參酌被告下手時所存在之
      一切客觀情狀、告訴人所受傷勢、受傷部位及傷後就醫狀
      況、被告所使用之兇器種類及使用方法、下手力道輕重、
      砍擊部位、衝突起因、行為動機與所受刺激、行為時之態
      度、告訴人受攻擊時之意識狀態、行為人之後續動作、被
      告與告訴人平日之關係等一切情狀，毋論依公訴意旨所引
      各項用資證明被告所涉殺人未遂之證據，抑或係本院上開
      調查所得之證據，均尚未達於通常一般之人均不致有所懷
      疑之程度，而得確信被告犯罪，則被告是否有殺人未遂之
      行為，容有合理之懷疑存在。此外，復查無其他積極證據
      足認被告有何公訴意旨所稱之殺人未遂犯行，揆諸首揭說
      明，本於「罪證有疑，利歸被告」之證據法則，應為有利
      被告之認定，自難遽以殺人未遂之罪責相繩，是被告所辯
      其無殺人之犯意，尚堪採信。從而，被告係基於傷害之犯
      意，持刀砍傷告訴人，核其所為，係犯刑法第277條第1項
      之傷害罪，公訴意旨認其係犯刑法第271條第2項、第1項
      之殺人未遂罪，尚有未洽，惟按刑事判決得就起訴之犯罪
      事實變更檢察官起訴所引應適用之法條者，以科刑或免刑
      判決為限，如為不受理判決，即毋庸引用刑事訴訟法第
      300條變更檢察官起訴之法條（最高法院71年度臺上字第
      6600號判決意旨可資參照），是本案既為不受理判決，尚
      不生變更起訴法條之問題，附此敘明。
五、末按告訴乃論之罪，告訴人於第一審辯論終結前，得撤回其
    告訴；又告訴經撤回者，應諭知不受理之判決，刑事訴訟法
    第238條第1項、第303條第3款分別定有明文。而檢察官以非
    告訴乃論之罪提起公訴，法院審理後認係告訴乃論之罪，如
    告訴人已於第一審辯論終結前撤回告訴，即應諭知不受理之
    判決（最高法院47年臺非字第41號判例參照）。經查，被告
    上開所為，係犯刑法第277條第1項之傷害罪，依同法第287
    條前段之規定，須告訴乃論。茲據告訴人已於99年10月26日
    具狀對被告撤回告訴，此有撤回告訴狀1紙附卷可稽（見本
    院卷第105頁），揆諸上揭說明，自應諭知不受理之判決。
    至辯護人雖抗辯被告係遭告訴人攻擊後始持刀防禦，為正當
    防衛云云，惟承上既認被告係基於傷害犯意而攻擊告訴人，
    所為係犯傷害罪，業經告訴人具狀撤回告訴，依法應為不受
    理判決，自毋庸另論述被告所為是否該當正當防衛，併此敘
    明。
據上論斷，應依刑事訴訟法第303條第3款，判決如主文。
本案經檢察官戊○○到庭執行職務。
中    華    民    國    99    年    11    月     9    日
                  刑事第二庭  審判長法  官  陳弘能
                                    法  官  簡大倫  
                                    法  官  彭凱璐
以上正本證明與原本無異。
如不服本判決應於收受送達後10日內向本院提出上訴書狀，並應
敘述具體理由；其未敘述上訴理由者，應於上訴期間屆滿後20日
內向本院補提理由書（均須按他造當事人之人數附繕本）。「切
勿逕送上級法院」。告訴人或被害人對於本判決如有不服，請書
具不服之理由狀，請求檢察官上訴者，其上訴期間之計算係以檢
察官收受判決正本之日期為準。
                                    書記官  陳憶萱
中    華    民    國    99    年    11    月    9     日

司法院資訊處製作；財團法人民間司法改革基金會備份。
